【裁判字號】    99,台上,487
【裁判日期】    990128
【裁判案由】    違反政府採購法
【裁判全文】
最高法院刑事判決              九十九年度台上字第四八七號
上  訴  人  甲○○
上列上訴人因違反政府採購法案件，不服台灣高等法院花蓮分院
中華民國九十七年一月十一日第二審判決（九十六年度上訴字第
三二五號，起訴案號：台灣花蓮地方法院檢察署九十六年度偵字
第二五四二號），提起上訴，本院判決如下：
    主  文
上訴駁回。
    理  由
按刑事訴訟法第三百七十七條規定，上訴於第三審法院，非以判
決違背法令為理由，不得為之。是提起第三審上訴，應以原判決
違背法令為理由，係屬法定要件。如果上訴理由書狀並未依據卷
內訴訟資料，具體指摘原判決不適用何種法則或如何適用不當，
或所指摘原判決違法情事，顯與法律規定得為第三審上訴理由之
違法情形，不相適合時，均應認其上訴為違背法律上之程式，予
以駁回。本件上訴人甲○○上訴意旨略稱：(一)、依卷附上訴人與
被害人乙○○對話之錄音光碟譯文內容所示，上訴人係誑稱自己
身家性命受威脅，遭遇麻煩為由，希望乙○○通融配合，不要違
反誠信，並非以將來之惡害通知，迫使乙○○就範，上訴人雖因
乙○○大打太極拳，顧左右而言他，惱羞成怒，乃脫口說出「輸
贏」二字，然「輸贏」二字僅為一時氣話，並無加害之惡意，此
觀前開錄音光碟譯文內，上訴人係表示「今天如果沒有輸贏，大
家找的都是我，大家都找我，妳知道嗎？」，並非欲對乙○○不
利，原審未予究明，對於前揭有利於上訴人之證據不予採納，復
未說明理由，自嫌理由不備。(二)、政府採購法第八十七條第一項
之使廠商得標後轉包而施脅迫罪，以使廠商於得標後有因行為人
之脅迫而發生轉包之結果，為其構成要件，非僅以行為人有無施
脅迫之行為，資為判斷該罪既、未遂之標準，否則同法條第六項
之未遂罪，即無成立之餘地。原判決以上訴人意圖使本件花蓮縣
政府所招標之「舞鶴村七鄰駁坎災修工程」、「豐南村中溝農路
駁坎災修工程」、「德武里苓雅下游災修工程」及「水璉北坑支
線災修工程」等四件工程（下稱本件工程）得標之廠商「大鵬土
木包工業」，於得標後轉包部分工程，而對該廠商之實際負責人
乙○○施以脅迫之行為，乙○○因此感到畏怖，即論斷上訴人已
成立該法條第一項之使廠商得標後轉包而施脅迫罪，亦有適用法
則不當之違誤。(三)、被告之自白係其於犯罪經發覺後，坦承犯行
並願接受法律制裁之行為，屬犯後態度良好之表徵，至被告犯罪
之動機為何？是否圖利其他廠商？乃至有無其他共同正犯存在等
情，則屬擔任污點證人之範疇，尚與被告之自白有間，原判決以
上訴人對犯罪動機、原因及有無圖利其他廠商，未作交代，即認
上訴人犯後毫無悔意，並資為量刑之參考，係將被告之自白與污
點證人混為一談，於法並有未合。(四)、本件工程均屬小型工程，
並無重大利益可得，上訴人之行為雖有不當，但所生危害尚屬有
限，又無犯罪前科，素行良好，原審卻量處重刑，顯難認為適法
。(五)、上訴人對一時魯莽而鑄下大錯，已深感後悔，乙○○亦已
表示願意原諒上訴人，請予緩刑之宣告，以勵自新云云。
惟查：原判決綜合全案卷證資料，本於事實審法院職權之推理作
用，認定上訴人有其事實欄所載之犯行，因而撤銷第一審不當之
科刑判決，改判論處上訴人意圖使廠商得標後轉包而施脅迫罪刑
（量處有期徒刑一年，減為有期徒刑六月）。已詳細說明其採證
認事之理由。所為論斷，亦俱有卷證資料可資覆按。對於依憑上
訴人之供述，乙○○之陳述，及卷附上訴人與乙○○對話之錄音
光碟譯文，辯護人於原審主張上訴人係誑稱自己身家性命受威脅
，遭遇麻煩為由，希望乙○○通融配合，不要違反誠信，並非以
將來之惡害通知，迫使乙○○就範，上訴人雖因乙○○大打太極
拳，顧左右而言他，惱羞成怒，乃脫口說出「輸贏」二字，然「
輸贏」二字僅為一時氣話，並無加害之惡意云云，如何之不足採
信；政府採購法第八十七條第一項之罪，係以「意圖使廠商不為
投標、違反其本意投標，或使得標廠商放棄得標、得標後轉包或
分包，而施強暴、脅迫、藥劑或催眠術者」，為其構成要件，不
以該行為須產生一定之犯罪結果為必要，上訴人既係意圖使本件
工程之得標廠商「大鵬土木包工業」將部分工程轉包，並對該廠
商實際負責人乙○○施以脅迫行為，使乙○○因此感到畏怖，所
為如何之已成立政府採購法第八十七條第一項之使廠商得標後轉
包而施脅迫罪。亦皆已詳加說明。上訴意旨對原審前揭之論斷，
究有何違背經驗法則或論理法則之違法情形，並未依據卷內資料
為具體之指摘，上訴意旨(一)、(二)仍執前揭陳詞，據以指摘原判決
有理由不備及適用法則不當之違背法令，係以自己之說詞，對原
審採證認事之適法職權行使，並已於判決內說明之事項，漫事指
摘，復為單純之事實上爭辯，依首開說明，自非適法之第三審上
訴理由。且查：關於刑之量定，係實體法賦予法院得依職權裁量
之事項，苟已以行為人之責任為基礎，審酌刑法第五十七條各款
所列事項而未逾越法律所規定之範圍，或濫用其權限，即不得任
意指摘為違法，以為第三審上訴之理由。原審如何依據前揭規定
，就刑法第五十七條各款所列事項，審酌上訴人未曾受任何罪刑
之宣告，素行尚佳，惟身為花蓮縣政府農業局水土保持課招標工
程之承辦人員，竟不知端正言行，維護政府採購公開招標之公開
性、公正性，反利用其職權之機會，私下約見得標廠商，欲迫使
該得標廠商同意將部分工程轉由其他廠商承作，不僅破壞政府採
購正常程序，亦有危及後續工程施作品質之虞，暨其犯罪動機、
手段及事後雖坦承犯行，但仍飾詞狡辯，並無悔過之意等一切情
狀，量處如原判決主文所示之刑，已詳為說明。此乃事實審法院
職權之適法行使，並未逾越法律所規定之範圍，或濫用其權限。
又科刑時應注意行為人之犯罪動機、目的及犯罪後之態度等事項
，以為科刑輕重之標準，刑法第五十七條第一款、第十款復定有
明文。原判決審酌上訴人之犯罪動機並不純正，及其一再飾詞狡
辯僅欲迫使「大鵬土木包工業」將部分工程轉包其他廠商，期使
該廠商能如期完工云云，認上訴人犯後無悔過之意，並資為科刑
之參考，於法尚無不合。亦無上訴意旨(三)、(四)所指之違誤。綜上
所述，本件上訴意旨所指，與法律規定得為第三審上訴理由之違
法情形不相適合，其上訴違背法律上之程式，應予駁回。本件上
訴不合法而應從程序上予以駁回，上訴人請求宣告緩刑，無從審
酌。
據上論結，應依刑事訴訟法第三百九十五條前段，判決如主文。
中    華    民    國  九十九  年    一    月  二十八  日
                      最高法院刑事第六庭
                          審判長法官  謝  俊  雄
                                法官  陳  世  雄
                                法官  吳  信  銘
                                法官  徐  文  亮
                                法官  劉  介  民
      本件正本證明與原本無異
                                      書  記  官
中    華    民    國  九十九  年    二    月    二    日
                                                      Ｑ

司法院資訊處製作；財團法人民間司法改革基金會備份。
